臺北高等行政法院判決　　　　　　　　　　　　　　 九十二年度訴字第七八一號
　　原　　　告　甲○○
　　訴訟代理人　乙○○
　　被　　　告　宜蘭縣政府
　　代　表　人　丙○○縣長）.
　　訴訟代理人　丁○○
　　　　　　　　戊○○
右當事人間因收回被徵收土地事件，原告不服內政部九十一年十二月二十四日台內訴
字第○九一○○○七七三四號訴願決定，提起行政訴訟。本院判決如左：
    主  文
原告之訴駁回。
訴訟費用由原告負擔。
    事實及理由
壹、按「原告之訴，依其所訴之事實，在法律上顯無理由者，行政法院得不經言詞辯
    論，逕以判決駁回之。」行政訴訟法第一百零七條第三項訂有明文。又行政訴訟
    法第四條第一項規定「：人民因中央或地方機關之違法行政處分，認為損害其權
    利或法律上之利益，經依訴願法提起訴願而不服其決定者，得向高等行政法院提
    起撤銷訴訟」。而此所謂「行政處分」，依訴願法第三條第一項規定係指中央或
    地方機關就公法上具體事件所為之決定或其他公權力措施而對外直接發生法律效
    果之單方行政行為而言。而課予義務訴訟，有關被告機關之「拒絕」表示應否視
    為「行政處分」，則應由原告請求行政機關之作為內容是否符合「行政處分」之
    要件來決定。
貳、此外現行行政訴訟法所規定之各種訴訟種類，除非符合行政訴訟法第九條之特別
    規定，一律以「主觀訴訟」為必要，換言之，提起行政訴訟者，以其主觀權利或
    法律上利益受到侵害為必要，若無權利受侵害，而提起行政訴訟，應認其訴訟欠
    缺權利保護要件，此等訴訟即屬上開條文所稱「在法律上顯無理由」之情形。而
    且此處所稱之「權利受侵犯」，原則上均係指現實而具體之侵害，至於將來有受
    侵害危險性之情形，除非因為情況特殊，而有提前保護之必要性，才會例外承認
    其有「權利被侵犯」之情事，享有提起行政訴訟尋求保護之訴訟權能。
參、而提起課予義務訴訟者，其所指之「權利受侵犯」，乃是指「請求國家作成對己
    有利處分之主觀公權利未被滿足」之狀態。換言之，原告必須有請求國家作成行
    政處分之請求權存在，而因為請求權之行使遭到國家之拒絕，方有提起課予義務
    訴訟之「訴訟權能」存在。至於其請求權規範基礎固然不限於實體法，也可以基
    於法規命令、行政規則或行政先例為之，甚至在某些特殊之情形，也可以直接由
    憲法導出其請求權（但這是極端例外之情形）。但無論如何，提起課予義務訴訟
    之原告首應表明請求權之規範基礎，而此等請求權未被滿足現狀之持續，亦為上
    開「權利受侵犯」狀況之持續。
肆、本件原告提起行政訴訟，其背景事實經過以及原告之具體請求內容，如下所載：
  一、原土地徵收處分之作成、公告及徵收補償費之發放：
    Ａ、原告所有、坐落宜蘭縣羅東鎮○○段一二七九、一二八０─一、一三０五─
        一、一三０六─一、一三０七─二地號等五筆土地（下稱系爭土地），經宜
        蘭縣羅東鎮公所報請臺灣省政府於民國（下同）七十八年一月四日七七府地
        四字第一三二九七四號函核准徵收，並通知被告機關。
    Ｂ、被告機關收到上述核准「徵收處分」以後，即以七十八年四月二十六日以府
        地用字第三五七九三號公告上開徵收處分，並且通知原告在規定之期限內，
        領取補償款。
    Ｃ、後因原告拒領補償費，被告機關乃依土地法第二百三十七條之規定，於七十
        八年十一月八日將上開徵收補償款辦理提存。
  二、原告已往提起行政爭訟之經過（不在本案爭訟範圍內）：
    Ａ、原告對上開徵收處分於七十九年二月十日具狀提起訴願，而經內政部於七十
        九年六月十八日作成台內訴字第七九六二六三號訴願決定，將原徵收處分撤
        銷，命原處分機關台灣省政府另為適法之處分。
        【註】：撤銷之理由為：
                (1)系爭土地究為興建公園或假藉興建公園之名徵收土地而達興建社
                  區活動中心之實，有欠明瞭。
                (2)原告指摘羅東鎮公所未按徵收計畫使用，尚非無據，所徵收之土
                  地，是否將依法使用尚有可疑。
    Ｂ、原告則於七十九年七月八日，依土地法第二百十九條之規定，向被告機關申
        請收回系爭土地。
        【註】：此時原徵收處分既已依法撤銷，即無收回之問題存在，原告在此之
                請求，其真意應解為「回復系爭五筆土地至未徵收前的法律狀態，
                即由原告繼續保有上開五筆土地之所有權。」
    Ｃ、而被告機關對原告上開請求之處理程序如下：
      １、其未直接答覆原告，卻先於七十九年七月二十五日作成府地用字第六０四
          二二號函，向前臺灣省政府地政處函告：「需用土地人於完成徵收程序後
          已動工整地，種植樹木等先期設施使用，並無違反原徵收之目的．．．原
          欲變更使用者，亦僅止於計畫，並未付諸實施」等情。
      ２、而原徵收處分機關台灣省政府則於七十九年八月二十二日府地二字第一五
          六一七四號函，指示被告機關：「．．．系爭土地既無違反徵收目的，要
          無土地法第二百十九條規定之適用，故仍應照案徵收，以維公益」。
          【註】：(1)在此台灣省政府之處理方式實有可議之處，既然其為土地徵收
                    機關，而原處分又已遭內政部撤銷，如果仍有必要照案徵收，
                    應由其主動作成新的徵收處分，方符合法定程序。
                  (2)退一步言之，就算將上開答覆視為新的「核准徵收處分」，被
                    告機關也應重行公告及決定補償金額。
      ３、事後被告機關也依台灣省政府上開指示答覆原告，其結果等於是拒絕了原
          告上開請求。
    Ｄ、原告往後因為不知正確之法律救濟程序屢次陳情，要求取回上開已經羅東鎮
        公所使用之系爭土地，被告機關亦對該土地徵收作業「是否應重行辦理公告
        、通知及發放補償費」一節產生疑問，而向上級機關請示，最後台灣省政府
        向內政部請示，內政部則於八十八年五月二十四日作成台內地字第八八○五
        九五六號函示，載明：「．．．．二、本案貴府原核准徵收之適用法規既經
        貴府查明並無錯誤，並經貴府函復原告仍應照案徵收在案，則宜蘭縣政府原
        依據七十八年一月四日府地四字第一三二九七四號函所為之公告、通知及發
        放補償費等徵收程序仍應予以維持，無須再依土地法第二百二十七條規定重
        行辦理。．．．」等文字，換言之，即認為原徵收處分仍然繼續存在，不須
        重為處分。
        【註】：內政部上開指示全然錯誤，既然原徵收處分已經撤銷，如欲重行徵
                收，即須依土地法第二百二十七條之規定另為徵收處分，不得省略
                。
  三、原告提起本件行政訴訟之經過：
    Ａ、原告先於八十八年十月二十五日及八十八年十一月二日向宜蘭縣羅東地政事
        務所提出聲請書，要求依土地法第二百十九條規定照原徵收價額收回土地，
        經轉被告機關於八十八年十一月二十九日前往實地會勘認不符土地法第二百
        十九條之規定，乃擬具予以駁回之意見，以八十八年十二月二十四日府地用
        字第一四二八五二號函報請內政部核定。
    Ｂ、被告機關復以九十年十一月一日府地二字第一二三八一一號函補充意見：「
        ．．．三、．．游君在民國八十八年十一月二日依土地法第二百十九條規定
        提出申請收回土地，顯逾『徵收補償發給完竣滿一年之次日起五年』之期限
        。四、．．本件申請收回土地案，不符土地法第二百十九條之規定，應予駁
        回」。
    Ｃ、嗣經內政部以九十年十一月二十九日台內地字第九○一五八三九號函復被告
        機關：「．．．既經貴府核與土地法第二百十九條規定不符，擬不予發還，
        同意照辦」。
    Ｄ、被告機關即於九十年十二月六日作成府地二字第一三七一四七號函對原告為
        拒絕收回請求之意思表示。
    Ｅ、原告對上開拒絕之請求有異議，而於九十年十二月十七日及同年月十八日提
        出陳情，被告機關之處理如下：
      １、先於九十年十二月二十八日作成府地二字第一四四七五九號函復原告，略
          謂：「請依訴願法第十四條、第五十八條第一項規定於通知送達之次日起
          三十日內提起訴願」。
      ２、復於九十一年二月一日作成府地二字第六六六一號函答覆。
    Ｆ、原告復於九十一年一月十八日及同年月二十一日及同年月三十日又多次提出
        陳情，被告機關乃以九十一年二月七日府地二字第０九一００一三四五二號
        函復：「．．．三、台端迭次陳情，本府均適當處理，並明確答復，如就同
        一事由一再陳情，依行政程序法第一百七十三條第二款不再予以處理之規定
        ，恕不再復。」
    Ｇ、原告則再於九十一年六月十五日復提出陳情，請被告機關撤銷該府九十年十
        一月一日府地字一二三八一一號說明三、有關本人依土地法第二百十九條規
        定收回被徵收土地之申請，「顯逾『徵收補償發給完竣滿一年之次日起五年
        』之期限」之不實陳述。此時被告機關即不再答覆。
    Ｈ、原告因此於九十一年八月二日「以被告機關逾二個月期間仍不為准駁之核復
        」為由提起訴願，並於九十一年十月二十三日追加請求撤銷被告機關九十年
        十二月六日府地二字第一三七一四七號函。
    Ｉ、而訴願機關內政部則於九十一年十二月二十四日作成台內訴字第○九一○○
        ○七七三四號訴願決定，駁回原告之訴願，原告方提起本件行政訴訟。
        【註】：(1)上開訴願決定駁回原告訴願之理由，可簡述如下：
                  就原告九十一年六月十五日之陳情部分：
                    因為被告機關對原告之陳情，已為答覆，則依行政程序法第一
                    百七十三條第二款之規定，被告機關沒有再答覆之義務，所以
                    沒有「應作為而逾期不作為」之情事。
                  就請求撤銷被告機關九十年十二月六日府地二字第一三七一四
                    七號函之部分：
                    訴願機關認為原告實際不服之對象，為訴願機關於九十年十一
                    月二十九日作成台內地字第九○一五八三九號函（即同意被告
                    機關不予收回之法律意見），因此將此部分另移行政院處理。
                (2)但是上開駁回結論雖無錯誤，其所持理由仍有斟酌餘地。
                  就原告九十一年六月十五日之陳情部分：
                    陳情是否具法律意義，要視其陳情內容而定，若陳情事項，如
                    果只是要求行政機關更正文書之記載內容者，因其不生任何法
                    律效果，所以不應認被告機關有作成行政處分義務之對應義務
                    ，因此也不能循訴願程序救濟，如果有提起訴願者，應以拒絕
                    表示非「行政處分」而為訴願不受理之諭知。
                  就請求撤銷被告機關九十年十二月六日府地二字第一三七一四
                    七號函之部分：
                    此部分因為已另移行政院處理，所以並不在本案爭訟範圍內。
                    不過依最高行政法院九十一年十一月二十二日作成之九十一年
                    度第十次庭長法官聯席會議決議與九十一年度裁字第一二二七
                    號裁定所揭示之法律見解，有關收回土地之請求權時效問題，
                    為該管市、縣地政機關審查事項，而非內政部決定事項，因此
                    應以被告機關之答覆為行政處分方屬正確。
伍、而原告本件訴之聲明則為：「撤銷被告機關九十年十一月一日府地二字第一二三
    八一一號函三、所指，有關原告依土地法第二百十九條規定提出申請收回土地，
    顯逾『徵收補償發給完竣滿一年之次日起五年』之期限之不實陳述。」
陸、經查：
  一、本件原告行政爭訟之真正目的，無非是要取回系爭五筆土地之使用權及所有權
      ，但這樣的目的，依上述客觀情狀，應該藉由以下之手段達成：
    Ａ、以「確認徵收法律關係不存在」訴訟之手段達成。
    Ｂ、或者是對台灣省政府於七十九年八月二十二日府地二字第一五六一七四號函
        之徵收處分（如果此一函文可以再度視為一個「徵收處分」）表示不服，事
        實上原告已有不服之表示（見九十一年度訴字第一四六五號裁定）。
  二、而土地法第二百十九條所定收回權，以徵收處分有效且未經撤銷為前提，事實
      上原告自始即認為上開土地遭違法徵收，請求收回也無從達成經濟目的。
  三、何況原告收回權之行使早經被告機關於九十年十二月六日作成府地二字第一三
      七一四七號函予以拒絕，原告如有不服，亦應針對該函示所表徵之拒絕處分表
      示不服，豈能針對被告機關九十年十一月一日府地二字第一二三八一一號函之
      機關間內部陳述（該函是對內政部為事實及意見之陳述）表示不服。而且該陳
      述純屬事實，有無錯誤，涉及收回權之要件，原告當然不能置收回權之行使於
      不顧，直接以其構成要件事實之一部，要求更正。事實上，徵收補償是否發給
      完竣，純屬單純之事實，不會發生任何外部法律效果。因此本院認為；「由於
      原告以無法達成其主觀目的之方式提起行政爭訟，即使本院按原告之主觀經濟
      目的，以最有利之方式來作解釋，也找不到最適合原告主觀爭訟目的之爭訟類
      型」。故本件應認原告之請求事項，嚴格言之，應非「行政處分」。被告機關
      予以拒絕，該等拒絕之表示應無公法上之外部法律效果產生，似難以「行政處
      分」視之。
  四、又即使退一步，完全按照原告書面之表示外觀來定性其「公法上意思表示」之
      客觀內容，其本件請求內容亦屬「請求收回上開被徵收土地」。而收回權之行
      使，依上所述，既然以原徵收處分有效存在未經撤銷（包括現正處於撤銷爭訴
      過程之情形）為前提。本案原告既主張上開徵收處分無效或者是主張有瑕疵而
      要求撤銷（此部分爭議已在行政爭訟中，見本院九十一年度訴字第一四六五號
      判決），卻又同時提起收回被徵收土地之訴訟，顯然有所矛盾。應認其所主張
      之徵收土地收回權，客觀上不存在（因為沒有一個「有效而未經撤銷」之「徵
      收處分」存在，因此收回權之前置要件不具備），原告沒有據以提起收回被徵
      收土地之請求權存在，是其本件訴訟，從客觀上觀察，亦屬顯無理由。
柒、綜上所述，原告本件起訴顯非合法，且在法律上顯無理由（因無公法上之請求權
    存在），依訴之聲明為形式上之審查後，爰不經言詞辯論逕予駁回，訴願機關駁
    回原告之訴願，其理由與本院上開法律見解雖不儘相符，但結論尚無不合，亦附
    此敘明之。
據上論結，本件原告之訴為不合法且顯無理由，爰依行政訴訟法第一百零七條第一項
第十款、第三項、第九十八條第三項前段，判決如主文。
中　　　華　　　民　　　國　　九十三　　年　　　四　　　月　　 廿一　 　日
                       　　　　　　臺北高等行政法院 第  五  庭
            　      　                     審 判 長 法  官  葉百修
              　      　                            法  官  黃清光
                　      　                          法  官  帥嘉寶
右為正本係照原本作成。
如不服本判決，應於送達後二十日內，向本院提出上訴狀並表明上訴理由，如於本判
決宣示後送達前提起上訴者，應於判決送達後二十日內補提上訴理由書（須按他造人
數附繕本）。
中　　　華　　　民　　　國　　九十三　　年　　　四　　　月　　 廿一   　日
            　　　　　　　　　　　　　　    　      書記官   蘇亞珍
